【裁判字號】    97,訴,3051
【裁判日期】    970624
【裁判案由】    遷讓房屋
【裁判全文】
臺灣臺北地方法院民事判決              97年度訴字第3051號
   原      告  富健和生物科技股份有限公司
    法定代理人  甲○○○
    訴訟代理人  丁福慶律師
    被      告  戊○○    臺北.
                丁○○○
                乙○○
                丙○○
    共      同
    訴訟代理人  廖穎愷律師
上列當事人間遷讓房屋等事件，本院於民國97年6月10日言詞辯
論終結，判決如下：
    主      文
被告應將門牌號碼台北市大安區○○○路○段二七０巷二九號四
樓房屋遷讓並返還原告。
被告戊○○應自民國九十七年二月二十七日起至交還上開房屋之
日止，按月給付原告以新臺幣壹萬零貳佰參拾肆元計算之損害金
。
原告其餘之訴駁回。
訴訴訟費用由被告負擔。
本判決第1項於原告以新台幣肆拾萬玖仟參佰陸拾陸元供擔保後
，得為假執行；但被告如以新台幣壹佰貳拾貳萬捌仟壹佰元預供
擔保後，得免為假執行。
原告其餘假執行之聲請駁回。
    事實及理由
一、原告主張：
（一）伊於民國97年1月11日取得將門牌號碼為台北市大安區○
      ○○路○段270巷29號4樓房屋（下稱系爭房屋），系爭房
      屋買賣契約之出賣人為訴外人甲○○○，其係經其他共有
      人等9人為渠等所有持分使用及出售之目的，將持分信託
      登記為甲○○○所有，甲○○○嗣依信託目的，連同自身
      持分，依土地法第34條之1規定將系爭房地出賣並移轉登
      記為原告所有，自有絕對效力。被告戊○○雖為系爭房屋
      之原共有人，然其他共有人既已依土地法第34條之1規定
      ，將戊○○所應得之價金提存，並將系爭房屋所有權依法
      登記予原告，原告自得以所有權人之法律地位，訴請被告
      等返還房屋。
（二）又被告無權占有而受有相當租金之不當得利，依全國性仲
      介業者網站資料計算，每坪月租金約為1456元(【50,000+
      50,000+13,000】/【36.09+32.48  +9】≒1,456)，故原
      告得以每坪1,000元/月計算不當得利。另房屋之租金以不
      超過土地及其建築物申報總價年息百分之十為限，是為土
      地法第97條1項所明定，若認其上開計算計入土地價值，
      伊願依被告所稱土地法第97條1項計算相當於租金之不當
      得利之金額減縮為10,234元 (1,228,100*10%/12)。
（三）被告戊○○未依協議書履行，而遭其他共有人解除而消滅
      ，且被告等所出具之協議書，因與原告無涉，仍無從作為
      對原告主張合法占用權源之依據。且本件買賣並無通謀虛
      偽意思表示之情，又無違反信託法第35條或民法第106條
      之規定。信託契約更無違反強制或禁止規定或公序良俗，
      而違反信託法第5條而屬無效。爰依民法第767條、179條
      不當得利法則，提起本訴等情。並於本院聲明：（1）被
      告應將系爭房屋騰空遷讓予原告。（2）被告戊○○應自
      97年1月29日起至返還系爭房屋止，按月給付原告72,000
      元。（3）願提供擔保請准宣告假執行。
二、被告則以：
（一）原告應負舉證之責，提出買賣契約、交付買賣價金之證據
      、適法不當得利計算之標準。系爭房屋各共有人於96年4
      月25日曾簽訂協議書，約定出售後，扣除土地增值稅後之
      金額百分之十，給付被告戊○○作為搬遷補償費，且將系
      爭房地所有權信託於被告戊○○與甲○○○名下，俾便順
      利出售系爭房地。詎料，除被告戊○○、江燕美外，其餘
      共有人竟於96年6月23日將系爭房地持分信託於甲○○○
      名下，甲○○○並稱已依土地法第34條之1逕行出售系爭
      房地予甲○○○擔任負責人之原告公司。
（二）按信託法第35條第1、3項，第23條之規定，且本諸「利益
      衝突禁止」，系爭房地共有人陳溪珍、陳溪華、江燕美、
      陳龍雄、陳國雄、陳國定、陳麗香、鄭陳美玉、陳俊隆、
      闕陳瑞鳳、吳陳瑞嬌等人將系爭房屋所有持分信託予甲○
      ○○管理及處分，而甲○○○竟將系爭房屋依土地法第
      34條之1出售予甲○○○為董事長、甲○○○子女林雨新
      、林雨倫為董事之原告公司，顯係自己交易，違反信託法
       第35條第1項利益衝突禁止原則，且其價金與市價不符，
      侵害被告對系爭房地持分之財產權，買賣契約即有瑕疵，
      應負回復原狀之義務。
（三）另依民法第348條第1項、第367條及原告所提之系爭房地
      買賣契約第2、3條: 「買賣總價款為3270萬元，原告應於
      簽訂買賣契約時 (即96年11月24日)給付頭期款770萬元、
      於賣方備齊所有權移轉登記應備文件時  (即96年11 月27
      日)給付備證款500萬元、貸款核撥當日再給付交屋款2000
      萬元」。且依甲○○○與陳溪珍等人信託契約第3條第2項
      第2款:「有關本信託契約財產出售等管理處分行為，乙方
      應於收齊買賣價金日起三日內將所收價款扣除必要費用後
      交付甲方」。今原告自承已完成所有權移轉登記程序，則
      依照買賣契約，原告應已完成銀行貸款、並交付買賣價金
      予甲○○○或系爭房屋原所有人陳溪珍等10人之義務。然
      而，及至97年5月13日止，原告仍未向銀行辦理貸款，亦
      未提出交付買賣價金之證據，且被告亦聽聞部分原所人至
      今仍未取得買賣價金，原告既未履行交付買占價金之義務
      ，亦未受原所有人請求交付買賣價金，甚至原告買受遭被
      告占有之房地，卻迄今仍未向出賣人甲○○○請求權利瑕
      疵擔保之損害，足認其與甲○○○間就系爭房地並非真正
      之買賣，係屬通謀虛偽意思表示，違反強制或禁止規定、
      公序良俗，依照民法第87條、信託法第5條規定即屬無效
     。
（四）若前述信託關係、買賣關係為有效，然原告至今仍未交付
      買賣價金，而系爭房地各共有人曾於96年4月25日曾簽訂
      協議書，約定：系爭房地出售後，扣除土地增值稅後之金
      額百分之十，給付被告戊○○作為搬遷補償費。則被告自
      得依照民法第242條規定，代位陳溪珍等共有人向原告公
      司，請求按房地總售價扣除土地增值稅後金額之百分之十
      予被告，俾便抵銷等語，資為抗辯。並於本院聲明：（1
      ）原告之訴駁回。（2）如受不利判決，願供擔保請准免
      為假執行之宣告。
三、查，原告於97年1月11日購得門牌號碼為台北市大安區○○
    ○路○段270巷29號4樓之房地（下稱系爭房屋），並經取得
    所有權，此有建物所有權狀在卷可稽，被告戊○○、丁○○
    ○、乙○○、丙○○等四人設籍於該址，並居住迄今等情，
    為兩造所不爭，且有卷附建物所有權狀、戶籍謄本、臺北市
    稅捐稽徵處96年契稅繳款書可憑（見本院卷第7頁至第9頁、
    第11頁），堪信為真實。
四、本件應審究者為(一)被告有無占有系爭房屋之正當權源？(二)若
    無，則原告無法使用系爭房屋而受有相當租金損害額為若干
    ？茲分別論述如下：
（一）被告有無占有系爭房屋之正當權源
   １、原告係經向甲○○○購得系爭房屋，雖原告公司之負責
       人甲○○○為系爭房屋原共有人之一，但其餘共有人已
       經信託甲○○○，且同意甲○○○依土地法第34條之1進
       行買賣，有信託契約在卷可參（見本院卷第64頁以下）
       。至有無利益衝突禁止，乃屬委託人與受託人間之關係
       ，遑論其餘共有人即委託人，既未限制受託人處理系爭
       不動產之方式範圍，且於甲○○○依土地法第43條之1通
       知被告先承買時，亦共同用印具名（見本院卷第91頁）
       ，甚至原告買價每坪平均約45萬元，與房仲業者售出同
       地段之價格46萬元相距無幾（見本院卷第120頁所附網頁
       輸出資料），可見信託人已經同意受託人出售原告，原
       告亦無以低於市價之價格購得，嗣後更無有何利益衝突
       之爭執，被告無干之第三人自無置喙之餘地，不能以此
       為原告不利之事實認定。
   ２、另原告買賣當時，被告就系爭房屋共有比例之價金亦經
       提存，有本院97年度存字第39號提存書存卷可考（見本
       院卷第99頁），可見原告確已支付價金。復依系爭房屋
       出賣人甲○○○與其餘共有人之信託契約第3條約定，既
       授權甲○○○依土地法第34條之1出售共有物，買受人即
       原告自無主張權利瑕疵之必要，被告空言以原告並未付
       款且為通謀虛偽意思買賣云云，並未舉證以明其說，亦
       不可採。另原告前手間信託之目的從信託契約觀之，主
       要係委託受託人出售信託財產，僅就委託人以外之共有
       人於房屋出售時不為同意，要求受託人依土地法第34條
       之1規定辦理，已如前述，加以系爭房屋原共有人亦曾經
       協議信託於被告戊○○以及甲○○○名下，有協議書附
       卷足佐（見本院卷第43頁），益徵信託出售本即為系爭
       房屋原共有人所選擇處分系爭房屋之方式，自難認林素
       玉與其他共有人之信託目的有何違反強制或禁止規定或
       公序良俗之處。遑論系爭房屋出賣之共有人於出售當時
       確依土地法34條之1通知被告行使優先承買權，被告有權
       承購，苟為虛偽買賣，何能如此，被告主張原告取得系
       爭房屋之買賣無效，顯然無據。準此，原告為為系爭房
       屋合法所有權人無誤，被告並未舉出有何合法占有使用
       之權源，原告本諸所有權請請被告遷讓，要屬有據。
（二）原告無法使用系爭房屋而受有相當租金損害額為若干？
  １、按依不當得利之法則請求返還不當得利，以無法律上之原
      因而受利益，致他人受有損害為其要件，故其得請求返還
      之範圍，應以對方所受之利益為度，非以請求人所受損害
      若干為準，無權占有他人土地，可能獲得相當於租金之利
      益為社會通常之觀念（最高法院61年台上字第1695號判例
      意旨參照）。承前所述，被告既無權而占有系爭房屋，顯
      致原告無法使用該屋而受有相當租金之損害甚明。
  ２、另房屋之租金以不超過土地及其建築物申報總價年息百分
      之十為限，是為土地法第97條1項所明定，原告起訴既僅
      就房屋部分主張無權占有，則被告受有每月免繳租金之不
      當得利之金額應以建物申報總價計算，審酌系爭房屋所在
      地點、位置，為台北市○○地段，其交通及生活機能甚佳
      ，故應為10,234元 (1,228,100*10%/12) 。是原告就主張
      被告戊○○應給付無法使用該屋之損害（亦即被告免繳租
      金之利益）每月10,  234元，兩造就此均不爭執，自屬允
      當。至被告與共有人間之協議書，因被告經共有人催告後
      未遵期履行，而遭共有人終止一事，復有存證信函及掛號
      郵件收件回執在卷可佐（見本院卷第96至98頁），被告主
      張依協議書所載其得金額抵銷租金云云，亦乏所據，不能
      為信。
五、綜上所陳，原告依民法第767條條規定，訴請被告應返還系
    爭房屋；並依同法第179條規定，訴請被告應給付其自起訴
    狀繕本送達翌日（即97年2月27日，見本院卷第14頁）起至
    返還該屋日止，按月給付10,234元之損害金，均為有理由，
    應予准許，逾此範圍則無理由，應予駁回。
六、兩造陳明願供擔保請為宣告假執行或免為假執行，經核原告
    勝訴部分與規定相符，爰分別酌定相當之擔保金額予以宣告
    。至敗訴部分失所附麗，應予駁回。
七、本件事證已臻明確，兩造其餘攻擊或防禦方法，經本院審酌
    後，認均與本件之結論無涉，茲不再一一論述，併予敘明。
八、據上論結，本件原告之訴一部有理由，一部無理由，爰依依
    民事訴訟法第79條、第390條第2項、第392條第2項，判決如
    主文。
中    華    民    國    97    年    6     月    24    日
                              民事第四庭法  官 吳定亞
以上正本係照原本作成。
如對本判決上訴，須於判決送達後廿日內向本院提出上訴狀
中    華    民    國    97    年    6     月    24    日
                                        書記官 高秋芬


司法院資訊處製作；財團法人民間司法改革基金會備份。
